ACORDAO-COMPLETO-2351804

ACÓRDÃO 3762/2020 ATA 8/2020 - PRIMEIRA CÂMARA

VISTOS, relatados e discutidos estes autos de tomada de contas especial instaurada pelo Fundo Nacional de Desenvolvimento da Educação – FNDE, em desfavor da Sra. Eurídice Moreira da Silva, ex-Prefeita de Itabaiana (PB) , na gestão 2009/2012, devido à omissão no dever de prestar contas dos recursos repassados para aquele município, sob a égide do Programa Dinheiro Direto na Escola – Ação Educação Integral, no exercício de 2012, com o intuito de contribuir para o provimento das necessidades prioritárias das escolas beneficiárias, concorrer para garantir o seu funcionamento, promover melhorias em suas infraestruturas física e pedagógica e incentivar a autogestão escolar e o exercício da cidadania, por meio da participação da comunidade no controle social,
	ACORDAM os ministros do Tribunal de Contas da União, reunidos em sessão da 1ª Câmara, diante das razões expostas pelo relator, em:
	9.1. com fundamento no art. 12, § 3º, da Lei 8.443/1992, considerar revel a Sra. Eurídice Moreira da Silva;
	9.2. com espeque nos arts. 1º, I, 16, III, alínea “a”, 19 e 23, III, da Lei 8.443/1992 e 1º, I, 209, I, 210 e 214, III, do Regimento Interno do TCU, julgar irregulares as contas da Sra. Eurídice Moreira da Silva, condenando-a ao pagamento das importâncias a seguir especificadas, atualizadas monetariamente e acrescidas dos juros de mora, calculados a partir das datas discriminadas até a data da efetiva quitação do débito, fixando-lhe o prazo de quinze dias para que comprove perante o Tribunal, na forma prevista no art. 214, III, “a”, do Regimento Interno desta Corte de Contas, o recolhimento da referida quantia aos cofres do Fundo Nacional de Desenvolvimento da Educação - FNDE, abatendo-se, na oportunidade, as quantias eventualmente ressarcidas:
	Valor Original (R$) 
	Data da Ocorrência

	37.033,82
	3/8/2012

	33.136,82
	3/8/2012

	31.300,60
	9/8/2012

	28.595,10
	9/8/2012

	32.213,82
	9/8/2012

	25.243,60
	9/11/2012

	9.3. aplicar à Sra. Eurídice Moreira da Silva a multa prevista nos arts. 57 da Lei 8.443/1992 e 267 do Regimento Interno do TCU, no valor de R$ 44.000,00 (quarenta e quatro mil reais) , fixando-lhe o prazo de quinze dias, a contar do recebimento da notificação, para que comprove perante o Tribunal, em consonância com o estabelecido no art. 214, III, alínea “a”, do Regimento Interno do TCU, o recolhimento da dívida aos cofres do Tesouro Nacional, atualizada monetariamente desde a data deste acórdão até a data do efetivo recolhimento, se for paga após o vencimento, na forma da legislação em vigor;
	9.4. autorizar, desde logo, a cobrança judicial da dívida, caso não seja atendida a notificação, na forma do disposto no art. 28, II, da Lei 8.443/1992;
	9.5. com fundamento nos arts. 28, I, da Lei 8.443/1992 e 217, §§ 1º e 2º do Regimento Interno do TCU, autorizar, desde logo, caso seja requerido, o parcelamento da dívida em até 36 parcelas, incidindo sobre cada parcela, corrigida monetariamente, os correspondentes acréscimos legais, fixando o prazo de quinze dias, a contar do recebimento da notificação, para comprovar perante o Tribunal o recolhimento da primeira parcela, e de trinta dias, a contar da parcela anterior, para comprovar os recolhimentos das demais parcelas, devendo incidir sobre cada valor mensal, atualizado monetariamente, os juros de mora devidos, na forma prevista na legislação em vigor, alertando a responsável de que a falta de comprovação do recolhimento de qualquer parcela importará o vencimento antecipado do saldo devedor, nos termos do § 2º do art. 217 do Regimento Interno desta Corte de Contas;
	9.6. dar ciência deste acórdão à Procuradoria da República no Estado da Paraíba, nos termos dos arts. 16, § 3º, da Lei 8.443/1992 e 209, § 7º, do Regimento Interno do TCU, visando à adoção das medidas cabíveis; e
	9.7. dar ciência deste acórdão ao Fundo Nacional de Desenvolvimento da Educação e à responsável.

Tomada de Contas Especial. Recursos repassados pelo FNDE sob a égide do Programa Dinheiro Direto na Escola. Omissão na prestação de contas. Citação. Revelia.

Primeira Câmara

Prefeitura Municipal de Itabaiana (PB).

3. Interessados/Responsáveis:
3.1. Interessado: Fundo Nacional de Desenvolvimento da Educação - FNDE (00.378.257/0001-81).
3.2. Responsável: Eurídice Moreira da Silva (CPF XXX.736.784-XX), ex-Prefeita Municipal de Itabaiana (PB).

13.1. Ministros presentes: Walton Alencar Rodrigues (Presidente), Benjamin Zymler (Relator), Bruno Dantas e Vital do Rêgo.
13.2. Ministros-Substitutos presentes: Augusto Sherman Cavalcanti e Weder de Oliveira.

BENJAMIN ZYMLER

Trata-se de Tomada de Contas Especial instaurada pelo Fundo Nacional de Desenvolvimento da Educação – FNDE, em desfavor da Sra. Eurídice Moreira da Silva, ex-Prefeita de Itabaiana (PB) , na gestão 2009/2012, devido à omissão no dever de prestar contas dos recursos repassados para aquele município, sob a égide do Programa Dinheiro Direto na Escola – Ação Educação Integral, no exercício de 2012, com o intuito de contribuir para o provimento das necessidades prioritárias das escolas beneficiárias, concorrer para garantir o seu funcionamento, promover melhorias em suas infraestruturas física e pedagógica e incentivar a autogestão escolar e o exercício da cidadania, por meio da participação da comunidade no controle social.
2.	Foi repassado ao município em tela o valor total de R$ 187.523,76 (cento e oitenta e sete mil quinhentos e vinte e três reais e setenta e seis centavos) , conforme demonstram as ordens bancárias anexadas a estes autos (peça 2) . 
3.	O prazo para prestar contas do PDDE/2012 encerrou-se no dia 30/4/2013. Contudo, por intermédio da Informação 1648/2017/SEOPC/COPRA/CGCAP/DIFIN-FNDE (peça 6) , o ente repassador atestou a omissão no envio da prestação de contas.
4 . 	Em virtude dessa irregularidade, o FNDE:
	a) no dia 18/11/2013, enviou o Ofício 25.213E/2013 - SEOPC/COPRA/CGCAP/DIFIN/FNDE para o Sr. Antônio Carlos Rodrigues de Melo Junior, ex-Prefeito Municipal de Itabaiana (PB) , na gestão 2013/2016 (peça 4, p. 1) , o qual foi recebido, como comprova o AR juntado a estes autos (peça 5, p. 1) ;
	b) no dia 20/6/2017, encaminhou o Ofício 17.509/2017 - SEOPC/COPRA/CGCAP/DIFIN/FNDE para a Sra. Eurídice Moreira da Silva, ex-Prefeita Municipal de Itabaiana (PB) , na gestão 2009/2012 (peça 4, p. 2) , o qual também foi recebido, como comprova o AR juntado a estes autos (peça 5, p. 2) .
5.	A Sra. Eurídice Moreira da Silva não apresentou documentos aptos a comprovar a regular aplicação dos recursos repassados pelo Fundo Nacional de Desenvolvimento da Educação nem recolheu o valor do débito a ela imputado. Por sua vez, o Sr. Antônio Carlos Rodrigues de Melo Junior representou contra a ex-gestora junto ao Ministério Público Federal, o que foi aprovado pela Procuradoria Federal no FNDE (peça 8) .
6.	Diante disso, o FNDE, no Parecer 4.887/2017/DIPLA/COPAC/AUDIT (peça 10) , registrou a conduta omissiva da Sra. Eurídice Moreira da Silva em relação aos recursos transferidos, o que ensejou a instauração desta tomada de contas especial. 
7.	No Relatório de TCE 457/2017 - DIREC/COTCE/CGCAP/DIFIN-FNDE/MEC (peça 11) , concluiu-se que o débito correspondia ao valor total dos recursos repassados, ou seja, R$ 187.523,76 (cento e oitenta e sete mil quinhentos e vinte e três reais e setenta e seis centavos) .
8.	A Controladoria-Geral da União concordou com esse entendimento, por meio do Relatório de Auditoria 237/2018 (peça 12) e dos respectivos Certificado de Auditoria e Parecer do Dirigente de Controle Interno (peças 13 e 14) . Por fim, foi emitido o Pronunciamento Ministerial (peça 15) e o processo foi remetido para este Tribunal.
9.	Após analisar os presentes autos, o auditor salientou que:
	a) a Sra. Eurídice Moreira da Silva era responsável pela gestão dos recursos federais recebidos, em 2012, pelo Município de Itabaiana (PB) , no âmbito do Programa Dinheiro Direto na Escola – Ação Educação Integral. No entanto, a ex-gestora não tomou as medidas necessárias para resguardar o erário e comprovar o regular uso dos valores públicos em questão. Portanto, deve ser apontada como responsável pelo prejuízo apurado nesta TCE;
	b) nos termos da Súmula 230 do TCU, cabia ao Sr. Antônio Carlos Rodrigues de Melo Junior apresentar a prestação de contas dos valores repassados pelo FNDE. Afinal, o prazo para a aludida prestação terminou no dia 30/4/2013, durante seu mandato como prefeito daquele ente da Federação. Por outro lado, constatou-se que o ex-prefeito não movimentou a conta bancária onde os referidos recursos haviam sido depositados, cujo saldo estava zerado no início de sua gestão. Além disso, ele adotou uma medida visando proteger o erário, consistente na representação promovida junto ao Ministério Público Federal; 
	c) nesse contexto, a unidade técnica propôs a responsabilização apenas da Sra. Eurídice Moreira da Silva, a qual deveria ser citada tendo em vista a não comprovação da boa e regular aplicação dos recursos federais repassados ao Município de Itabaiana (PB) , na forma descrita na tabela abaixo:
	Valor Original (R$) 
	Data das Ordens Bancárias

	37.033,82
	3/8/2012

	33.136,82
	3/8/2012

	31.300,60
	9/8/2012

	28.595,10
	9/8/2012 

	32.213,82
	9/8/2012 

	25.243,60
	9/11/2012

	d) além disso, foi proposta a audiência dessa responsável, por não ter disponibilizado as condições materiais mínimas necessárias para que seu sucessor pudesse apresentar a prestação de contas do PDDE/2012. Foi salientada a ausência, nos arquivos da prefeitura, de notas fiscais, recibos, processos de pagamento, extratos bancários da conta específica (recursos federais transferidos e contrapartida) e da aplicação financeira, processos licitatórios, contratos e termos de adjudicação e homologação, bem como documentos que comprovem a execução do objeto avençado;
	e) por meio de despacho, o Relator autorizou a citação e a audiência propostas, as quais foram realizadas, por meio do Ofício 22/2019 TCU/SECEX TCE (peça 24) , de 3/1/2019, que foi recebido no endereço da ex-prefeita no dia 17/1/2019 (AR - peça 25) ; e
	f) transcorrido o prazo regimental para apresentação da sua defesa, a Sra. Eurídice Moreira da Silva permaneceu silente. Logo, deve ser considerada revel, nos termos do art. 12, § 3º, da Lei 8.443/1992.
10.	Em seguida, o auditor analisou o mérito desta tomada de contas especial, tendo frisado que:
	a) no âmbito desta Corte de Contas, a realização das comunicações processuais observa, em especial, as seguintes normas:
	Regimento Interno do TCU 
“Art. 179. A citação, a audiência ou a notificação, bem como a comunicação de diligência, farse-ão:
I - mediante ciência da parte, efetivada por servidor designado, por meio eletrônico, fac-símile, telegrama ou qualquer outra forma, desde que fique confirmada inequivocamente a entrega da comunicação ao destinatário;
II - mediante carta registrada, com aviso de recebimento que comprove a entrega no endereço do destinatário;
III - por edital publicado no Diário Oficial da União, quando o seu destinatário não for localizado.”
Resolução TCU 170/2004
“Art. 3º As comunicações serão dirigidas ao responsável, ou ao interessado, ou ao dirigente de órgão ou entidade, ou ao representante legal ou ao procurador constituído nos autos, com poderes expressos no mandato para esse fim, por meio de:
I - correio eletrônico, fac-símile ou telegrama;
II - servidor designado;
III - carta registrada, com aviso de recebimento;
IV - edital publicado no Diário Oficial da União, quando o seu destinatário não for localizado, nas hipóteses em que seja necessário o exercício de defesa”.
Art. 4º. Consideram-se entregues as comunicações:
I - efetivadas conforme disposto nos incisos I e II do artigo anterior, mediante confirmação da ciência do destinatário;
II - realizadas na forma prevista no inciso III do artigo anterior, com o retorno do aviso de recebimento, entregue comprovadamente no endereço do destinatário;
III - na data de publicação do edital no Diário Oficial da União, quando realizadas na forma prevista no inciso IV do artigo anterior.
§ 1º O endereço do destinatário deverá ser previamente confirmado mediante consulta aos sistemas disponíveis ao Tribunal ou a outros meios de informação, a qual deverá ser juntada ao respectivo processo.”
	b) no caso vertente, a citação é válida, uma vez que foi realizada por carta registrada, enviada ao endereço obtido por meio de pesquisa junto à Receita Federal (peça 18) , cujo aviso de recebimento foi anexado aos presentes autos;
	c) no TCU, a revelia não leva à presunção de que seriam verdadeiras todas as imputações levantadas contra os responsáveis, diferentemente do que ocorre no processo civil, em que a revelia do réu opera a presunção da verdade dos fatos narrados pelo autor. Dessa forma, a avaliação da responsabilidade do agente não pode prescindir da prova existente no processo ou para ele carreada;
	d) ao não apresentar sua defesa, a responsável deixou de produzir prova da regular aplicação dos recursos que estiveram sob sua responsabilidade. Ao agir assim, ela violou as normas que impõem aos gestores públicos a obrigação de, sempre que que forem demandados pelos órgãos de controle, apresentar documentos que demonstrem a correta utilização das verbas públicas. Como exemplo dessas normas, pode ser citado o art. 93 do Decreto-Lei 200/67, o qual estabelece que:
	“Quem quer que utilize dinheiros públicos terá de justificar seu bom e regular emprego na conformidade das leis, regulamentos e normas emanadas das autoridades administrativas competentes.” 
	e) cabe destacar que a responsável não se manifestou na fase interna desta TCE. Logo, ela não apresentou qualquer argumento que pudesse ser considerado a seu favor;
	f) em conformidade com o disposto no Acórdão 1441/2016-TCU-Plenário, a pretensão punitiva do TCU subordina-se ao prazo geral de prescrição indicado no art. 205 do Código Civil, que é de 10 anos, contado da data de ocorrência da irregularidade sancionada, sendo o referido prazo interrompido pelo ato que ordenar a citação, a audiência ou a oitiva do responsável;
	g) no caso sob exame, não ocorreu a prescrição, uma vez que os recursos em tela foram transferidos em 2012, a omissão na prestação de contas se concretizou em 2013 e o ato que determinou a citação foi praticado em 2018; e
	h) diante da revelia da responsável, não há elementos nesta TCE que permitam aferir e reconhecer sua boa-fé. Por via de consequência, este Tribunal pode, desde logo, proferir o julgamento de mérito pela irregularidade das contas da ex-prefeita, em consonância com o disposto no art. 202, §§ 2º e 6º, do Regimento Interno do TCU. Adicionalmente, deve ser-lhe imputado débito, no valor total repassado pelo FNDE, e aplicada a multa prevista no art. 57 da Lei Orgânica desta Corte.
11.	Com fulcro no acima exposto, o auditor propôs (peça 29) :
	a) com fulcro no art. 12, § 3º, da Lei 8.443/1992, considerar revel a Sra. Eurídice Moreira da Silva (CPF XXX.736.784-XX) , ex-Prefeita do Município de Itabaiana (PB) , na gestão 2009/2012, para todos os efeitos, dando-se prosseguimento ao presente processo;
	b) com base nos arts. 1º, I, 16, III, alínea “a”, 19 e 23, III, da Lei 8.443/1992 e 1º, I, 209, I, 210 e 214, III, do Regimento Interno do TCU, julgar irregulares as contas da Sra. Eurídice Moreira da Silva (CPF XXX.736.784-XX) , ex-Prefeita  do Município de Itabaiana (PB) , na gestão 2009/2012, condenando-a ao pagamento das importâncias a seguir especificadas, atualizadas monetariamente e acrescidas dos juros de mora, calculados a partir das datas discriminadas até a data da efetiva quitação, fixando-lhe o prazo de quinze dias, a contar do recebimento da notificação, para que comprove perante o Tribunal, na forma prevista no art. 214, III, “a”, do Regimento Interno desta Corte de Contas, o recolhimento das referidas quantias aos cofres do Fundo Nacional de Desenvolvimento da Educação (FNDE) :
	Valor Original (R$) 
	Data das Ordens Bancárias

	37.033,82
	3/8/2012

	33.136,82
	3/8/2012

	31.300,60
	9/8/2012

	28.595,10
	9/8/2012

	32.213,82
	9/8/2012

	25.243,60
	9/11/2012

	c) aplicar à Sra. Eurídice Moreira da Silva a multa prevista nos arts. 57 da Lei 8.443/1992 e 267 do Regimento Interno do TCU, fixando-lhe o prazo de quinze dias, a contar do recebimento da notificação, para que comprove perante o Tribunal, na forma prevista no art. 214, III, “a”, do Regimento Interno desta Corte de Contas, o recolhimento da dívida aos cofres do Tesouro Nacional, atualizada monetariamente desde a data do acórdão que vier a ser proferido até a data do efetivo recolhimento, caso seja paga após o vencimento, na forma da legislação em vigor;
	d) na forma do disposto no art. 28, II, da Lei 8.443/1992, autorizar, desde logo, a cobrança judicial da dívida, caso não seja atendida a notificação;
e) com fundamento nos arts. 28, I, da Lei 8.443/1992 e 217, §§ 1º e 2º, do Regimento Interno do TCU, autorizar, desde logo, caso seja requerido, o pagamento da dívida em até 36 parcelas, incidindo sobre cada parcela, corrigida monetariamente, os correspondentes acréscimos legais, fixando o prazo de quinze dias, a contar do recebimento da notificação, para comprovar perante o Tribunal o recolhimento da primeira parcela, e de trinta dias, a contar da parcela anterior, para comprovar os recolhimentos das demais parcelas, devendo incidir sobre cada valor mensal, atualizado monetariamente, os juros de mora devidos, na forma prevista na legislação em vigor, alertando a responsável de que a falta de comprovação do recolhimento de qualquer parcela importará o vencimento antecipado do saldo devedor, nos termos do § 2º do art. 217 do Regimento Interno deste Tribunal;
f) com fulcro nos arts. 16, § 3º, da Lei 8.443/1992 e 209, § 7º, do Regimento Interno do TCU, enviar cópia do acórdão que vier a ser prolatado à Procuradoria da República no Estado da Paraíba, para a adoção das medidas cabíveis; e
g) encaminhar cópia do acórdão que vier a ser proferido ao FNDE e à responsável.
12.	O Diretor da 1ª Diretoria da Secex TCE e o titular daquela unidade técnica manifestaram sua concordância com essa proposta (peças 30 e 31) .
13.	O Procurador Júlio Marcelo de Oliveira acolheu a proposta formulada pela Secex TCE (peça 32) .
	É o Relatório.

não há.

Procurador Júlio Marcelo de Oliveira.

TOMADA DE CONTAS ESPECIAL. Programa Dinheiro Direto na Escola - Ação Educação Integral. exercício de 2012. omissão no dever de prestar contas. citação. revelia. débito. multa.

TOMADA DE CONTAS ESPECIAL (TCE)

Secretaria de Controle Externo de Tomada de Contas Especial (SecexTCE).

I – Introdução
Cuida-se de tomada de contas especial instaurada pelo Fundo Nacional de Desenvolvimento da Educação (FNDE) em desfavor da Sra. Eurídice Moreira da Silva, ex-Prefeita de Itabaiana (PB) , na gestão 2009/2012, devido à omissão no dever de prestar contas dos recursos repassados para aquele município, sob a égide do Programa Dinheiro Direto na Escola – Ação Educação Integral, no exercício de 2012.
2.	As transferências sob comento foram realizadas com o intuito de contribuir para o provimento das necessidades prioritárias das escolas beneficiárias, concorrer para garantir o seu funcionamento, promover melhorias em suas infraestruturas física e pedagógica e incentivar a autogestão escolar e o exercício da cidadania, por meio da participação da comunidade no controle social.
3.	O FNDE repassou ao município a importância total de R$ 187.523,76 (cento e oitenta e sete mil quinhentos e vinte e três reais e setenta e seis centavos) , por meio de ordens bancárias emitidas nas datas abaixo relacionadas:
	Valor Original (R$) 
	Data das Ordens Bancárias

	37.033,82
	3/8/2012

	33.136,82
	3/8/2012

	31.300,60
	9/8/2012

	28.595,10
	9/8/2012 

	32.213,82
	9/8/2012 

	25.243,60
	9/11/2012

4.	O prazo para prestar contas do PDDE/2012 encerrou-se no dia 30/4/2013, durante a gestão do Sr. Antônio Carlos Rodrigues de Melo Junior, sucessor da Sra. Eurídice Moreira da Silva na Prefeitura de Itabaiana (PB) .
5.	Tendo em vista que a referida prestação de contas não foi encaminhada, o FNDE  notificou o então prefeito municipal, tendo solicitado que fossem encaminhados os documentos comprobatórios da regular aplicação dos recursos transferidos para aquele ente da Federação.
6.	O Sr. Antonio Carlos Rodrigues de Melo Junior alegou estar impossibilitado de encaminhar a prestação de contas porque sua antecessora não teria arquivado na prefeitura os documentos necessários para fazê-lo. Diante da alegada ausência de notas fiscais, recibos, processos de pagamento, extratos bancários da conta específica (recursos federais transferidos e contrapartida) e da aplicação financeira, processos licitatórios, contratos e termos de adjudicação e homologação, o então prefeito representou ao Ministério Público Federal, reportando os fatos e pleiteando a adoção das providências cabíveis contra a ex-gestora municipal.
7.	O Fundo Nacional do Desenvolvimento da Educação considerou que o ex-prefeito havia adotado as medidas pertinentes e excluiu sua responsabilidade no presente processo. Em seguida, notificou a Sra. Eurídice Moreira da Silva para que apresentasse os documentos acima mencionados.
8.	A ex-prefeita não atendeu a essa notificação, o que ensejou a autuação desta tomada de contas especial, em decorrência da omissão no dever de prestar contas.
9.	Na fase interna da presente TCE, a responsável não apresentou defesa nem pagou o débito que lhe foi imposto. Diante disso, o tomador de contas concluiu pela irregularidade de suas contas e pela imputação de débito no valor total repassado pelo FNDE.
10.	Nesta Corte de Contas, foi promovida a citação da Sra. Eurídice Moreira da Silva para que apresentasse alegações de defesa em face da não comprovação da boa e regular aplicação dos recursos federais transferidos, os quais foram integralmente geridos por ela. Foi, ainda, realizada sua audiência para que justificasse o extravio dos documentos necessários à elaboração da prestação de contas.
11.	Apesar de ter sido regularmente notificada, a ex-prefeita deixou transcorrer in albis o prazo para manifestação e não recolheu o valor devido.
12.	Nesse contexto, a Secex TCE propôs que a Sra. Eurídice Moreira da Silva seja considerada revel e suas contas sejam julgadas irregulares, sendo-lhe imputado débito no valor total transferido e aplicada a multa prevista no art. 57 da Lei Orgânica do TCU. O Procurador Júlio Marcelo de Oliveira manifestou sua concordância com essa proposta.
II – Análise do mérito desta tomada de contas especial
13.	Considerando a inexistência nos presentes autos de elementos capazes de comprovar a boa e regular aplicação dos recursos sob exame e com fulcro na análise empreendida pela unidade técnica, que incorporo desde já às minhas razões de decidir, acolho a proposta formulada pela Secex TCE e endossada pelo Parquet especializado. Contudo, entendo ser necessário tecer algumas considerações adicionais, o que passo a fazer.
14.	Em primeiro lugar, destaco que coube à Sra. Eurídice Moreira da Silva gerir e aplicar integralmente a quantia recebida. Nesse sentido, friso que o saldo da conta corrente na qual foram depositados esses valores estava zerado na data da posse do prefeito sucessor. Por via de consequência, deve recair sobre ela a responsabilidade pelo ressarcimento do dano ora apurado.
15.	Aduzo que o ônus de comprovar a regularidade da integral aplicação dos recursos públicos compete à gestora, por meio de documentação idônea, que demonstre, de forma efetiva e inequívoca, os gastos efetuados e o nexo de causalidade entre as despesas realizadas e os recursos federais recebidos. Nesse sentido, por exemplo, dispõe o art. 93 do Decreto-Lei 200/1967, in verbis:
	“Quem quer que utilize dinheiros públicos terá de justificar seu bom e regular emprego na conformidade das leis, regulamentos e normas emanadas das autoridades competentes”.
16.	Cumpre ressaltar que o dever de prestar contas é inerente à gestão de recursos públicos, constituindo um dos pilares do sistema republicano. Ao descumpri-lo, a responsável infringiu a Constituição Federal, as normas que regem a administração pública e as obrigações assumidas por meio do ajuste firmado. Essa omissão abriu a possibilidade, inclusive, de que a totalidade dos recursos transferidos tenha sido desviada, em benefício dessa gestora ou de pessoas por ela determinadas.
17.	Dessa forma, a responsável deveria ter trazido a estes autos informações e documentos consistentes, aptos para afastar sua responsabilidade pelas irregularidades tratadas nestes autos, o que ela não fez, uma vez que optou pela revelia.
18.	Em se tratando de processo em que a parte não se manifestou acerca das irregularidades imputadas, não há elementos que permitam reconhecer a ocorrência de boa-fé da responsável. Assim sendo, este Tribunal pode, desde logo, proferir o julgamento de mérito pela irregularidade das presentes contas, consoante disposto nos §§ 2º e 6º do art. 202 do Regimento Interno do TCU. Aduzo que deve ser imputado à Sra. Eurídice Moreira da Silva débito no valor total transferido.
19.	Conforme consta do Acórdão 1441/2016-TCU-Plenário, a pretensão punitiva do TCU subordina-se ao prazo geral de prescrição indicado no art. 205 do Código Civil, que é de dez anos, contado da data de ocorrência da irregularidade sancionada. Cumpre acrescentar que este prazo é interrompido pelo ato que ordenar a citação, a audiência ou a oitiva do responsável. No caso vertente, verifico que não houve a prescrição, uma vez que a irregularidade sancionada ocorreu no dia 1º/5/2013 e ordenei a citação no dia 2/8/2018.
20.	Acrescento que, ainda que tenha sido adequada a realização da citação e da audiência do responsável, por força do disposto no art. 209, § 4º, do Regimento Interno do TCU, o Tribunal reconhece que existe relação de subordinação entre as condutas de “não comprovação da aplicação dos recursos” e de “não disponibilização dos documentos necessários para compor a prestação de contas”. Diante disso, quando forem constatadas essas duas irregularidades, julgo que a aplicação da multa prevista no art. 57 da Lei Orgânica desta Corte de Contas deverá afastar a imputação da sanção estabelecida no art. 58, I, dessa mesma norma, em atenção ao princípio da absorção.
21.	Neste caso concreto, a “não disponibilização dos documentos necessários para compor a prestação de contas”, embora seja uma irregularidade autônoma, funciona como fase ou meio para a consecução da “não comprovação da aplicação dos recursos”, havendo clara relação de interdependência entre essas condutas. Dessa forma, recaindo as duas ocorrências num mesmo gestor, deve prevalecer a pena do delito mais grave, qual seja, a multa do art. 57 da Lei 8.443/1992, considerando-se a primeira irregularidade como um agravante que será sopesado quando da fixação do valor da multa.
22.	Tendo em vista o acima exposto, julgo ser apropriado aplicar à ex-gestora municipal a multa prevista no art. 57 da Lei 8.443/1992, cujo valor fixo em R$ 44.000,00 (quarenta e quatro mil reais) , correspondente a aproximadamente 15% do valor atualizado do débito.
23.	Por fim, esclareço que, em tese, poder-se-ia cogitar de responsabilizar o Sr. Antônio Carlos Rodrigues de Melo Junior, tendo em vista que o prazo para prestação de contas dos recursos transferidos pelo FNDE terminou durante a sua gestão. Afinal, a obrigação primária de prestar contas dos recursos transferidos ao município recai sobre o prefeito em cuja gestão se enquadra a data prevista para fazê-lo. 
24.	Esse entendimento está consolidado na Súmula TCU 230, com a redação alterada pelo Plenário desta Corte na Sessão do dia 5/2/2020, in verbis:
	“Compete ao prefeito sucessor apresentar a prestação de contas referente aos recursos federais recebidos por seu antecessor, quando este não o tiver feito e o prazo para adimplemento dessa obrigação vencer ou estiver vencido durante a gestão do novo mandatário, ou, na impossibilidade de fazê-lo, adotar medidas visando ao resguardo do patrimônio público.”  
25.	Ocorre que, no caso vertente, o prefeito sucessor comprovou ter adotado as medidas cabíveis, que foram consideradas adequadas pelo FNDE. Consequentemente, julgo ter sido afastada sua responsabilidade.
	Diante do acima exposto, voto no sentido de que o Tribunal adote o acórdão que ora submeto à deliberação desta 1ª Câmara.
TCU, Sala das Sessões Ministro Luciano Brandão Alves de Souza, em 31 de março de 2020.
BENJAMIN ZYMLER 
Relator